ACORDAO-COMPLETO-2556366

ACÓRDÃO 263/2023 ATA 6/2023 - PLENÁRIO

VISTOS, relatados e discutidos estes autos de tomada de contas extraordinária da Autoridade de Governança do Legado Olímpico, relativamente ao período de 1º/1/2019 a 30/6/2019, data de sua extinção, nos termos do art. 12 da Lei 13.474/2017.
ACORDAM os ministros do Tribunal de Contas da União, reunidos em sessão do Plenário, diante das razões expostas pelo relator e com fundamento nos arts. 1º, I, da Lei 8.443/1992 c/c o art. 169, V, do RI/TCU, em:
9.1. julgar, nos termos dos arts. 1º, I, 16, II, e 18 da Lei 8.443/1992, c/c os arts. 1º, I, 208, §§ 1º e 2º, do RI/TCU, as contas de Paulo Márcio Dias Mello e Marcelo Nery Costa regulares com ressalvas pela não elaboração de estudos para subsidiar a implantação de gestão sustentável e falta de definição normativa das contrapartidas onerosas pela utilização das instalações do parque olímpico, dando-lhes quitação;
9.2. julgar, nos termos dos arts. 1º, I, 16, I, 17 e 23, I, da Lei 8.443/1992 c/c os arts. 1º, I, 207 e 214, I, do RI/TCU, as contas de Leonardo Maciel Gomes Machado, Maria Carmem Gomes Carneiro Derenne, José Cláudio Cunha de Oliveira, Ricardo Corrêa Leão, Alexandre Batista Cerruti, Clarissa Fortunato Bim, Bruno Feitosa Barboza e Jeângelo Machado Cardoso regulares, dando-lhes quitação plena;
9.3. enviar cópia deste acórdão aos responsáveis e ao Escritório de Governança do Legado Olímpico (EGLO) , estrutura temporária criada no âmbito do Ministério dos Direitos Humanos e Cidadania para suceder à Autoridade de Governança do Legado Olímpico;
9.4. informar aos interessados que o inteiro teor da presente deliberação estará disponível para consulta no dia seguinte à sua oficialização, no endereço www.tcu.gov.br/acordaos; e
9.5. encerrar o processo e arquivar os autos.

Prestação de contas extraordinárias do exercício de 2019.

Trata-se de tomada de contas extraordinária da Autoridade de Governança do Legado Olímpico (Aglo) , relativamente ao período de 1º/1/2019 a 30/6/2019, data de sua extinção, nos termos do art. 12 da Lei 13.474/2017.
2. Concordo na íntegra com o Ministro-Substituto Relator Weder de Oliveria que propõe, em essência, julgar regulares com ressalvas as contas de dois responsáveis da Aglo pela não elaboração de estudos para subsidiar a implantação de gestão sustentável e falta de definição normativa das contrapartidas onerosas pela utilização das instalações do parque olímpico e regulares as contas dos demais ex-gestores.
3. Esse acompanhamento do legado olímpico teve início no ano de 2013, antes mesmo do início dos Jogos e desde que fui designado para ser relator dos Jogos Olímpicos e Paraolímpicos 2016. Desde então, a área técnica deste tribunal realizou diversos trabalhos referentes ao tema, o que tornou possível grande economia dos recursos públicos federais. 
4. Trago como destaque a revogação do artigo 15 da Lei do Ato Olímpico, que previa que a União cobrisse o déficit do Comitê Rio-2016. Se não houvesse essa revogação, o déficit atual do Comitê, em torno de R$ 300 milhões já teria sido coberto com recursos da União.
5. Quanto ao legado olímpico, encontra-se em meu Gabinete dois processos que indicam que houve progresso na utilização das arenas construídas com recursos para os Jogos Rio-2016. Tudo isso em função do trabalho incansável desta Corte de Contas ao longo desses quase 10 anos. 
6. Entre os aspectos positivos resultantes desse trabalho, menciono:
 (i) o Parque Radical de Deodoro está aberto ao público com academia, fisioterapia, aulas de hidroginástica no lago e treinamento da equipe brasileira de canoagem;  
 (iii) foi assinado um contrato com a Confederação Brasileira de Ciclismo para a reforma da pista de BMX, modificando seu grau de dificuldade, de maneira a transformar o local no Centro de Formação em Ciclismo, com escola de BMX Racing;
 (iv) os vícios construtivos das arenas esportivas nos dois Complexos (Barra e Deodoro) foram notificados às empresas construtoras para reparos e serão acompanhados pela Rio-Urbe e as anomalias construtivas foram assumidas pela própria Prefeitura, que teve a responsabilidade de saná-las;
 (v) o Exército Brasileiro encaminhou quadrimestralmente à AGLO a relação de todas as ações e providências adotadas e os documentos (contratos, convênios, etc.) referentes à manutenção, conservação e utilização provisória das arenas olímpicas sob sua gestão: Arena da Juventude, Centro de Tiro, Parque Aquático de Pentatlo Moderno, Parque Equestre e Estádio de Hóquei sobre Grama,
 (vi) a Prefeitura do Rio de Janeiro plantou a Floresta dos Atletas e o Bosque dos Medalhistas, em Deodoro, conforme foi verificado por equipe técnica do TCU, que participou de evento in loco, no dia 10/12/2019 (peça 7) .
7. Este processo do Ministro Weder de Oliveira é mais um no sentido de consolidar o acompanhamento do legado desses Jogos, que envolveram um gasto de aproximadamente R$ 21 bilhões de recursos públicos. Dessa forma, parabenizo o nobre relator pelo trabalho. 
TCU, Sala das Sessões, em 15 de fevereiro de 2023.
 JOÃO AUGUSTO RIBEIRO NARDES
Ministro

Autoridade de Governança do Legado Olímpico.

3. Interessados/Responsáveis:
3.1. Responsáveis: Marcelo Nery Costa (XXX.326.187-XX); Paulo Márcio Dias Mello (XXX.115.577-XX).

13.1. Ministros presentes: Bruno Dantas (Presidente), Walton Alencar Rodrigues, Benjamin Zymler, Augusto Nardes, Aroldo Cedraz e Antonio Anastasia.
13.2. Ministro-Substituto convocado: Augusto Sherman Cavalcanti.
13.3. Ministros-Substitutos presentes: Marcos Bemquerer Costa e Weder de Oliveira (Relator).

WEDER DE OLIVEIRA

Trata-se de tomada de contas extraordinária da Autoridade de Governança do Legado Olímpico (AGLO) , relativamente ao período de 1º/1/2019 a 30/6/2019, data de sua extinção, nos termos do art. 12 da Lei 13.474/2017.
Transcrevo trechos da instrução da Unidade de Auditoria Especializada em Educação, Cultura, Esporte e Direitos Humanos (AudEducação) [footnoteRef:2], que foi endossada pelo MP/TCU[footnoteRef:3]: [2:  Peça 68.]  [3:  Peça 70.] 
"O processo de contas foi organizado de forma individual, conforme classificação constante dos arts. 5º e 6º da Instrução Normativa - IN TCU 63/2010 e do anexo I à Decisão Normativa - DN TCU 170, de 19/9/2018. 
A unidade jurisdicionada foi uma autarquia federal temporária, dotada de personalidade jurídica de direito público, criada por meio da Medida Provisória 771, de 29/3/2017, convertida na Lei 13.474, de 23/8/2017, regulamentada pelos Decretos 9.299, de 5/3/2018 e 9.466, de 13/8/2018.
A AGLO teve como competência institucional a promoção de modelo de gestão sustentável, sob os aspectos econômico, social e ambiental das arenas do Parque Olímpico da Barra da Tijuca (POB) , a saber: Arenas Carioca 1 e 2, Velódromo e o Centro Olímpico de Tênis, além de ter atuado na gestão compartilhada do Complexo Desportivo de Deodoro.
Sua principal finalidade consistia em promover o legado olímpico e garantir sua disponibilidade para as futuras gerações. Para alcançá-la, foram desenvolvidos processos relacionados a oferta de uso dos espaços sob sua gestão para a realização de atividades de interesse público, cujos principais produtos são eventos esportivos e projetos sociais, mediante contrapartidas aplicadas em benfeitorias das estruturas olímpicas como um todo.
HISTÓRICO
6.	O presente processo busca avaliar a gestão da AGLO no exercício 2019, até a sua extinção em 30/6/2019, em atendimento aos dispositivos da Instrução Normativa TCU 63/2010. 
7.	Na instrução pretérita (peça 6) , tendo em vista as avaliações realizadas, verificou-se, de forma geral, a adequação dos atos da gestão, em que pese algumas fragilidades apresentadas ao longo do relatório e resumidas a seguir:
7.1.	Os resultados dos exames realizados permitiram concluir que, no que se refere à conformidade das peças do processo de contas da AGLO referente ao exercício de 2019, elas foram apresentadas de acordo com as normas aplicáveis (itens 10 a 22 daquela Instrução) ; 
7.2.	Quanto à atuação da AGLO na formulação e execução de um Plano de Manutenção das instalações olímpicas, observou-se que a organização não confeccionou um documento específico com essa finalidade. Apesar disso, as instalações do POB estavam em estado razoável de conservação (itens 32 a 35 e 44 a 48, daquela Instrução) ;
7.3.	No que tange aos estudos que subsidiariam o modelo de gestão sustentável de longo prazo a ser adotado para o legado olímpico, constatou-se que tanto a ausência de preservação das competências e prerrogativas da AGLO quanto a precariedade de sua criação acarretaram a não conclusão desses estudos, gerando indefinição quanto à gestão futura dos equipamentos olímpicos, denominado legado de longo prazo (itens 23 a 31, daquela Instrução) ; e 
7.4.	No que se refere aos mecanismos de planejamento anual da utilização das arenas esportivas (legado de curto prazo) , concluiu-se pela desatualização do Plano de Utilização anual, em desconformidade com o planejamento estratégico do período, com possível subutilização e restrição do acesso público ao legado olímpico. Quanto aos mecanismos de retribuição pela utilização das estruturas olímpicas do POB, verificou-se que as normas que tratam das contrapartidas onerosas careciam de revisão que permitisse a justa compensação pelo uso (itens 36 a 43, daquela Instrução) .
8.	Por fim, no que concerne à divulgação do Plano de Legado sustentável, aderente às políticas públicas da AGLO e da Secretaria Especial do Esporte, verificou-se que a AGLO não obteve sucesso em sua missão institucional, o que poderia levar a uma eventual responsabilização dos gestores máximos da AGLO, no caso seu presidente e substituto eventual, bem como o Diretor Executivo.
9.	Considerando a análise realizada e a opinião do controle interno pertinente, no caso, a Controladoria-Geral da União (CGU) , propôs-se julgar regulares com ressalva as contas dos Srs. Paulo Marcio Dias Mello, Presidente da AGLO, CPF XXX.115.577-XX e Marcelo Nery Costa, Presidente Substituto Eventual e Diretor Executivo da AGLO, CPF XXX.326.187-XX, dando-lhes quitação, nos termos dos artigos 16, inciso II, e 18 da Lei 8.443/1992, c/c o artigo 208 do Regimento Interno do TCU, em face das impropriedades/faltas verificadas em suas gestões (itens 23 a 48 da Seção 'Exame Técnico' daquela Instrução) .
10.	 Ademais, propôs-se julgar regulares as contas dos Srs. Leonardo Maciel Gomes Machado, Diretor de Gestão Interna, CPF XXX.488.796-XX; Maria Carmem Gomes Carneiro Derenne, Diretora Substituta de Gestão Interna, CPF XXX.647.077-XX; José Claudio Cunha de Oliveira, Diretor de Infraestrutura, CPF XXX.558.697-XX; Ricardo Correa Leão, Diretor Substituto de Infraestrutura, CPF XXX.137.697-XX; Alexandre Batista Cerruti, Diretor de Marketing, CPF XXX.457.957-XX; Clarissa Fortunato Bim, Diretora Substituta de Marketing, CPF XXX.209.818-XX; Bruno Feitosa Barboza, Diretor de Relações Institucionais, CPF XXX.940.937-XX e Jeangelo Machado Cardoso,  Diretor Substituto de Relações Institucionais, CPF XXX.688.477-XX, dando-lhes quitação plena, nos termos dos artigos 16, inciso I, e 17 da Lei 8.443/1992, c/c o artigo 207 do Regimento Interno do TCU, uma vez que não foram evidenciadas impropriedades em suas contas. 
11.	 Tanto a unidade técnica (peça 7) , quanto o Ministério Público de Contas (peça 8) , manifestaram-se de acordo com a proposta oferecida na Instrução pretérita (peça 6) . 
12.	 No entanto, em despacho de autoridade (peça 9) , o Ministro-Substituto André Luís de Carvalho diverge, parcialmente, das posições esposadas pela unidade técnica e pelo MPTCU, a saber:
Bem se vê que as ocorrências verificadas na atuação administrativa de Paulo Márcio Dias Mello e Marcelo Nery Costa, como então dirigentes máximos da AGLO, ultrapassam o limite das simples falhas formais de gestão, sendo, na verdade, irregularidades que maculam a sua gestão à frente da entidade, podendo configurar atos de gestão ilegítimos ou antieconômicos, ou ainda graves infrações à norma legal ou regulamentar, nos termos do art. 16, III, 'b', da Lei n,º 8.443, de 1992.
 
Neste diapasão, a ausência de documento específico contemplando o Plano de Manutenção das instalações olímpicas do Parque Olímpico da Barra e a atuação tardia na elaboração de estudos que subsidiariam a implantação de uma gestão sustentável das arenas, além da desatualização do Plano de Utilização anual das arenas olímpicas sob gestão da AGLO, mais precisamente quanto aos mecanismos de retribuição pela utilização das estruturas olímpicas do POB, podem ter representado, na verdade, a inviabilização das atividades da própria entidade, criada justamente para bem gerir o patrimônio resultante do legado dos Jogos Olímpicos Rio 2016, o que não se vê concluído até hoje, mais de cinco anos depois do evento esportivo, no que se refere ao seu adequado aproveitamento.
Por essa linha, divergindo parcialmente das posições esposadas pela unidade técnica e pelo MPTCU, entendo que deve o TCU convocar em audiência os então dirigentes Paulo Márcio Dias Mello e Marcelo Nery Costa, para que possam exercer seu direito à ampla defesa e ao contraditório e apresentar as razões de justificativa para os atos ora impugnados.
Determino, portanto, o retorno do processo à unidade técnica para que promova a audiência de Paulo Márcio Dias Mello, como então Presidente da AGLO, e de Marcelo Nery Costa, como então Presidente Substituto Eventual e Diretor Executivo da AGLO, em face das seguintes irregularidades: (i) ausência de documento específico contemplando o Plano de Manutenção das instalações olímpicas do Parque Olímpico da Barra; (ii) atuação tardia na elaboração de estudos que subsidiariam a implantação de uma gestão sustentável das arenas; e (iii) desatualização do Plano de Utilização anual das arenas olímpicas sob gestão da AGLO, mais precisamente quanto aos mecanismos de retribuição pela utilização das estruturas olímpicas do POB.
13.	Em atendimento à decisão supra, foram realizadas as audiências solicitadas mediante os Ofícios 5607 e 5608/2022-TCU/Seproc (peças 10 e 11) , ambos de 14/2/2022, recebidos em 9/3/2022 (peça 15) e 21/2/2022 (peça 12) , respectivamente. 
EXAME TÉCNICO 
14.	 O Sr. Paulo Márcio Dias Mello, ex-Presidente da AGLO, apresentou razões de justificativa quanto às irregularidades mencionadas mediante comunicações escritas presentes às peças 17 a 32, sintetizadas a seguir, por tema correlato, de forma ao melhor entendimento:
I. 	Rol de responsáveis
14.1. Inicialmente, o Sr. Paulo Márcio Dias Mello afirma que, diante do que dispõe o art. 2º da Lei 13.474/2017 c/c art. 3º, 4º e 5º 'a' e 'b' do Decreto 9.299/2018, há uma confusão entre os responsáveis pelo legado olímpico. Segundo o ex-Presidente, a AGLO era administrada pelo Presidente, pelo Diretor-Executivo e pelos demais Diretores, os quais compunham a Diretoria Executiva, sendo esta última a responsável pelos relatórios de destinação do legado olímpico e pelos estudos do modelo de gestão sustentável. Sendo assim, além do próprio e do Diretor Executivo, Sr. Marcelo Nery, os demais diretores deveriam ser chamados em audiência no presente processo. 
II.	 Ausência de documento específico contemplando o Plano de Manutenção das instalações olímpicas do Parque Olímpico da Barra
14.2. A autarquia continha um curto prazo de duração, constituída do zero e, ao mesmo tempo, era responsável pelo início de diversas medidas administrativas, como por exemplo a contratação de empresas de manutenção predial, brigadistas, limpeza, etc; 
14.3. Sequer possuía autorização do Corpo de Bombeiros para utilização das instalações, sob a afirmação de que não atendiam às normas dos bombeiros, mesmo diante da realização recente das olimpíadas, o que levou a AGLO a solicitar ao Governador do Estado a edição de um Decreto específico para utilização destas instalações, e que tinha validade limitada. Sem isto, qualquer evento seria realizado sem a devida autorização dos bombeiros, e caso houvesse qualquer intercorrência, o próprio responsável seria responsabilizado criminalmente inclusive; 
14.4.	A gestão da AGLO, seja do ponto de vista político, seja do ponto de vista administrativo, era um enorme desafio, pelo ineditismo de manter instalações olímpicas, pelo velho dilema de custos elevados e recursos escassos e pela ausência de um corpo técnico de Estado, como ocorre em outras autarquias e agências reguladoras; 
14.5.	No que diz respeito ao plano de manutenção, não havia exigência legal. Tratou-se do maior contrato da AGLO (manutenção predial) , sob gestão da Diretoria de Gestão Interna (DGI) , ordenador natural de despesas, art. 11, V, Anexo I, do Decreto 9.299/2018. A manutenção do Parque Olímpico foi arcada inicialmente pela Prefeitura do Rio de Janeiro até 5 de março de 2017, conforme cláusula X, do Termo de Cessão 139/2016-SPA, quando a AGLO não tinha sido sequer criada. O Ministério do Esporte planejou toda fase interna da licitação e, em maio daquele ano, remeteu os trabalhos à AGLO, cabendo à DGI, que deflagrou o processo no âmbito da autarquia temporária sob o nº 58021.000070/2017-56; e 
14.6.	As soluções para manutenção do parque olímpico, diante da variação do mercado e da quebra de inúmeras empreiteiras depois da Operação Lava-jato, não poderiam se submeter a nenhum plano, mas sim a relações contratuais que são controladas e revisadas conforme a lei. Não obstante o contrato de manutenção predial, outros também foram objeto de contratação, como Brigadistas, Limpeza, Manutenção de Elevadores e Segurança, para a manutenção e segurança das arenas.
III. Atuação tardia na elaboração de estudos que subsidiariam a implantação de uma gestão sustentável das arenas
14.7. A administração do legado olímpico era um desafio complexo que dependia de diversos investimentos que a Prefeitura do Rio de Janeiro ainda deveria fazer para resolver os problemas das anomalias existentes no pós-olimpíada; 
14.8. Constatou-se a necessidade de diversas investidas de obras, de pequeno e grandes vultos, mais de 1.800 anomalias existentes, as quais seriam reparadas pela Prefeitura, algo não cumprido, o que ensejou inclusive ação judicial proposta pela autarquia (peças 18, 22 e 24) ; 
14.9. Situação inusitada na qual não mais exercia o cargo de Presidente da AGLO apesar de não ter sido exonerado no Diário Oficial, tendo inclusive descontado a gratificação do cargo comissionado em seu contracheque de junho de 2019 (peça 23) , o que, por si só, dificultou o andamento das tratativas com o BNDES no que tange ao Pregão Eletrônico AARH 48/2018-BNDES (peça 26) que visava à contratação de serviços técnicos necessários para a estruturação de projeto relativo à operação das instalações integrantes do Parque Olímpico da Barra haja vista não responder mais pela autarquia; e
14.10.	Devido a fatores criados por terceiros (Secretaria-Executiva do extinto Ministério do Esporte tomou a dianteira do processo de desestatização, celebrando acordo de cooperação com o extinto Ministério do Planejamento e atuando diretamente junto ao BNDES) não foi possível privatizar o legado olímpico em sua gestão. 
14.11.	O requerente não tinha como, materialmente, apresentar o relatório de longo prazo, com o plano de manutenção, bem como os estudos do modelo de gestão sustentável, porque foi exonerado em aproximadamente 28 de maio de 2019, ficando inclusive sem receber salário nessas datas. Mas, é digno de registro que sua exoneração, nem mesmo retroativa, foi publicada no Diário Oficial, como tentativa de mantê-lo responsável até o final. Outras situações como atuação informal na condução da autarquia, a exemplo da atuação do Secretário de Esporte Adjunto, inclusive no momento de apresentação dos estudos e relatórios que só foram registrados em ata, às quais não conseguiu acesso.
IV.	Desatualização do Plano de Utilização anual das arenas olímpicas sob gestão da AGLO, mais precisamente quanto aos mecanismos de retribuição pela utilização das estruturas olímpicas do POB
14.12.	Alega que conseguiu, já no primeiro ano, dar uma correta destinação às instalações, com a cessão dos espaços para diversas atividades esportivas, sociais e culturais, tendo obtido contrapartida pela utilização dos espaços, que resultou em diversas benfeitorias e reformas para as arenas, e arrecadação logo no primeiro ano de aproximadamente 1.200.00.00 (um milhão e duzentos mil reais) , recebidos através de GRU, inclusive a construção de uma quadra externa da área do tênis, onde eventos internacionais foram realizados, como o campeonato mundial militar de Vôlei de Praia, dentre outros benefícios, como a implantação de projeto social que atendia aproximadamente 1.000 crianças carentes da região, em especial da Cidade de Deus, localidade que convive com uma crescente criminalidade e violência; 
14.13.	Mesmo diante das inúmeras dificuldades enfrentadas, teriam conseguido proporcionar a utilização das arenas, inclusive com reconhecimento por esta Egrégia Corte, conforme relatório que embasou o Acórdão 1662/2017-TCU-Plenário; 
14.14. Esclareceu ainda que não obstante seu afastamento, o Diretor Executivo Marcelo Nery já havia tomado, por ser competência de seu Departamento, todas as medidas para fazer cumprir o que se exige neste processo, quando publicou no Diário Oficial do dia 26 de abril de 2019, a Portaria 8 de 25 de abril de 2019, que previa a formação de uma comissão para atualizar o planejamento estratégico e atualizar o plano de utilização, e que segundo contato telefônico com ele foi devidamente elaborado (peça 32, p.110-221) ;
14.15. O plano de utilização tornou-se, assim, uma política contínua do legado olímpico federal, tornando-se uma política permanente e dinâmica, cabendo ao Ministério da Cidadania atualizá-lo ao primeiro semestre de cada ano, ao teor do art. 4º, VII, do Decreto 10.154/2019. No que importa para esse processo, o primeiro plano de utilização só foi exigível a partir do primeiro semestre de 2019, devendo ser atualizado pelo EGLO no primeiro semestre de 2020 e assim sucessivamente; e
14.16. O plano foi efetivamente apresentado em 10/5/2019, segundo afirmação do Diretor Executivo da época, conforme documento em anexo (peça 32, p.109-221) . Assim, o responsável acredita que a confusão teria decorrido da data prevista para entrega do relatório circunstanciado e dos estudos sustentáveis. Portanto, requereu o julgamento pela regularidade das suas contas, tendo em vista a regularidade do plano de utilização, estendendo este julgamento aos demais membros da Diretoria Colegiada.
15.	 Por sua vez, o Sr. Marcelo Nery Costa, ex-Diretor executivo e eventual presidente Substituto, apresentou suas razões de justificativa quanto às irregularidades mencionadas mediante comunicações escritas presentes às peças 33 a 66, resumidas a seguir, em função da irregularidade em conexão:
I. 	Rol de responsáveis
15.1.	Inicialmente, o	Sr. Marcelo Nery Costa afirma que nunca foi alçado à condição de Presidente Substituto da AGLO por nenhum ato administrativo formal para tanto, tendo exercido, tão somente, o cargo de Diretor Executivo ao longo de sua participação na AGLO. 
II.	 Ausência de documento específico contemplando o Plano de Manutenção das instalações olímpicas do Parque Olímpico da Barra
15.2. Importante frisar, que quando das condições de recebimento das instalações, foram constatados diversos vícios construtivos nas Arenas, que impactaram todos os atos a serem praticados para realização do Planejamento Estratégico para Manutenção e Operação do complexo, que em estado de total desleixo apresentava riscos na constância da sua utilização, afetando a grade de operação; 
15.3. Além dos problemas construtivos, os objetivos, as estratégias e os procedimentos para realização dos atos e atividades com os fins procurados pela norma legal careciam de séries históricas, conhecimentos práticos e domínio das complexas questões a serem superadas para a correta manutenção e operação do Legado. Por conseguinte, considerando que a Prefeitura não transferiu as informações e conhecimentos necessários, no momento em que se deu a concessão, tendo em vista que estava à frente da Administração do Município um novo Prefeito, eleito em 2016, com início em 2017, tornou-se quase impossível respostas céleres aos óbices apurados; e
15.4. Considerando que não houve um documento único formalizado com o Plano de Manutenção, tal assunto foi objeto de reuniões de monitoramento semanais, onde se definiu as contratações que cumpririam as necessidades de manutenção do complexo, conforme demonstrado no Anexo 1 (peças 34 a 38) .
III. Atuação tardia na elaboração de estudos que subsidiariam a implantação de uma gestão sustentável das arenas
15.5. Já no início da gestão, a Administração preparou-se para qualificar o Projeto de Parceria com o Programa de Parcerias Público Privada da SEPPI/ME junto ao BNDES, conforme previsto na sua lei de criação, Lei 13.474/2017. Nesse caso, também, a estratégia foi a de aguardar os estudos de viabilidade técnica para evitar açodamento e insucesso nos projetos para parceria, vez que a primeira tentativa de parceria público privada realizada pela Prefeitura do Rio de Janeiro fracassou devido à ausência de interessados; e
15.6. No decorrer do processo, houve intercorrências, inteiramente alheias à vontade administrativa dos gestores, tais como, a supressão de competência da AGLO por parte do extinto Ministério do Esporte, bem como a instalação de Inquérito Civil (peça 39) , onde o Procurador se manifesta contra a desestatização. Isso posto, os procedimentos prementes à continuidade do processo foram interrompidos até a sua superação, inviabilizando as ações dos Gestores da AGLO. 
IV. Desatualização do Plano de Utilização anual das arenas olímpicas sob gestão da AGLO, mais precisamente quanto aos mecanismos de retribuição pela utilização das estruturas olímpicas do POB
15.7. Foram elaborados estudos minuciosos, com a participação de todas as áreas da AGLO para desenvolver o Plano de Utilização das Arenas, conforme Anexo 3 (peça 40) ; 
15.8. Além disso, foram realizadas dezenas de reuniões com os interessados em implantar projetos esportivos dentro do Parque Olímpico da Barra, também com diversos líderes comunitários, visando saber a demanda de crianças e jovens do entorno do parque olímpico, para serem atendidas pelo Projeto Legado Esportivo; e
15.9. Com relação aos mecanismos de restituição pela utilização das estruturas olímpicas do POB, em respeito à temporalidade de vida da Autarquia, não nos foi possível implementá-los. Contudo, apresentamos todo o estudo desenvolvido por Grupo de Trabalho instituído com tal objetivo nos Anexos 4, 5, 6, 7, 8, 9, 10, 11, 12, 13 e 14 (peças 41 a 66) .
ANÁLISE
I.	Rol de responsáveis
16.	 Constam do rol de responsáveis encaminhado pela própria AGLO (peça 2, p.63-65) , todos os responsáveis que desempenharam, durante o período a que se referem as contas extraordinárias (1°/1/2019 a 31/6/2019) , as naturezas de responsabilidade definidas no arts. 10 e 11, da IN TCU 63/2010 e no art. 3° da DN TCU 170, de 19/9/2018. 
17.	 Segundo esses dados, extraídos do Sistema Integrado de Administração Financeira (SIAFI) , o Sr. Paulo Márcio Dias Mello teria exercido a presidência da AGLO durante todo o exercício de 2019, assim como, no mesmo período, o Sr. Marcelo Nery Costa teria exercido o cargo de Diretor Executivo e de presidente substituto eventual. 
18.	 Há de se esclarecer que ambos eram membros da Diretoria Executiva da AGLO, tendo o primeiro, o Sr. Paulo Márcio Dias Mello, atuado como Presidente e o segundo, Sr. Marcelo Nery Costa, atuado como seu substituto eventual.
19.	 Não há como retirar a responsabilidade de gestão desses dirigentes máximos da AGLO e componentes de liderança do Colegiado no que tange às irregularidades verificadas, tendo em vista que as determinações e obrigações legais eram direcionadas à entidade como um todo, razão de existência e criação da própria autarquia especial. 
20.  No presente caso, as audiências se limitaram ao Srs. Paulo Márcio Dias Mello e Marcelo Nery Costa pois exerceram papéis de destaque dentro da autarquia como dirigentes máximos, sendo, portanto, responsáveis primários pelo atendimento às demandas deste TCU, além do fato de que os demais diretores da Diretoria Executiva não possuíam tal ingerência na autarquia, como um todo, haja vista estarem relacionados a temáticas específicas, sem poder decisório na gestão da AGLO.   
21.	 Segundo a jurisprudência desta Casa, a exemplo do Acórdão 2585/2021-TCU-Plenário, os dirigentes máximos só não devem ser responsabilizados quando as irregularidades sejam relacionadas a aspectos técnicos específicos que não lhe competem supervisionar diretamente. 
22.	 Situação diametralmente oposta da ocorrida na AGLO, onde a responsabilidade dos gestores que ocuparam a posição de autoridade máxima na estrutura da entidade advém de preceitos legais (razão de criação e existência da AGLO) complementados por determinações e recomendações dos órgãos de controle, ao longo dos anos de trabalho junto à autarquia. 
23.  À título meramente ilustrativo colacionaremos trechos da legislação que atribui, diretamente à AGLO, a responsabilidade de gerência sobre os temas abordados nas audiências realizadas, a saber:
Lei 13.474, de 23 de agosto de 2017
Art. 1º Fica a Autoridade Pública Olímpica (APO) , criada pela Lei nº 12.396, de 21 de março de 2011 , transformada em autarquia federal temporária, denominada Autoridade de Governança do Legado Olímpico (Aglo) , dotada de personalidade jurídica de direito público, autonomia administrativa e financeira, vinculada ao Ministério do Esporte, com as seguintes competências:
I - viabilizar a adequação, a manutenção e a utilização das instalações esportivas olímpicas e paraolímpicas destinadas às atividades de alto rendimento ou a outras manifestações desportivas de que trata o art. 3º da Lei nº 9.615, de 24 de março de 1998 , constantes da Matriz de Responsabilidades dos Jogos Rio 2016;
II - administrar as instalações olímpicas e promover estudos que proporcionem subsídios para a adoção de modelo de gestão sustentável sob os aspectos econômico, social e ambiental;
III - estabelecer parcerias com a iniciativa privada para a execução de empreendimentos de infraestrutura destinados à melhoria e à exploração da utilização das instalações esportivas, aprovadas previamente pelo Ministério do Esporte;
IV - elaborar o plano de utilização das instalações olímpicas e paraolímpicas, sujeito à supervisão e à aprovação do Ministério do Esporte;
V - definir as contrapartidas onerosas em razão da utilização das instalações do legado olímpico;
VI - incentivar, na forma de regulamento, inclusive com isenção ou redução das contrapartidas, as atividades de alto rendimento ou outras manifestações desportivas de que trata o art. 3º da Lei nº 9.615, de 24 de março de 1998 , constantes da Matriz de Responsabilidades dos Jogos Rio 2016, a partir da autorização de utilização dos bens do legado;
VII - adotar perante os órgãos competentes medidas necessárias para exaurimento das obrigações do consórcio Autoridade Pública Olímpica, no que tange às obrigações pendentes de cumprimento que interfiram no exercício da competência da autarquia; e
VIII - divulgar as atualizações do Plano de Legado das Instalações Olímpicas para atender às políticas públicas que sejam desenvolvidas pela autarquia e pelo Ministério do Esporte.
Decreto 9.466, de 13 de agosto de 2018
 (...) 
Art. 2º Para fins do disposto neste Decreto, consideram-se:
 (...) 
III - plano de legado olímpico - documento, sujeito a revisão a qualquer tempo, que reúne o planejamento e a proposição de soluções sustentáveis sob os aspectos econômico, social e ambiental para uso dos bens e das instalações do legado olímpico;
IV - plano de utilização do legado - documento de planejamento da utilização dos bens e das instalações do legado olímpico;
 (...) 
Art. 3º A Aglo adequará os bens e as instalações do legado olímpico do modo jogos para o modo legado.
Parágrafo único. O disposto no caput abrange as alterações de infraestrutura necessárias para permitir a utilização no modo legado.
 (...) 
Art. 7º As parcerias celebradas pela Aglo, ainda que contemplem contrapartidas em bens, serviços e obras associados às instalações do legado olímpico, não se sujeitam à aprovação pelo Ministério do Esporte.
Art. 8º A Aglo publicará editais no Diário Oficial da União com a previsão da possibilidade de utilização dos espaços sob sua administração, com a fixação dos requisitos mínimos para fruição e dos critérios de desempate, para a hipótese de haver mais de um interessado na utilização dos espaços em uma mesma data.
Art. 9º A Aglo divulgará, em sítio eletrônico, o calendário de eventos autorizados ou em processo de análise e as parcerias e autorizações de uso dos bens e das instalações do legado olímpico.
Parágrafo único. As informações de que trata este artigo incluirão, de forma atualizada:
I - a identificação da entidade e dos seus responsáveis que utilizarem as instalações do legado olímpico;
II - a descrição do objeto;
III - o preço cobrado;
IV - o valor total das contrapartidas;
V - a empresa responsável pela prestação da contrapartida e seus sócios; e
VI - a manifestação da fiscalização quanto à conformidade do objeto e à prestação de contas.
 (...) 
Art. 19. Resolução da Diretoria-Executiva estabelecerá os valores e a forma de pagamento das contrapartidas decorrentes da autorização de uso dos bens e das instalações do legado olímpico.
 (...) 
Art. 35. A Aglo desenvolverá política de uso público dos bens e das instalações do legado olímpico.
Art. 36. Os preços dos serviços administrativos prestados, incluídos os preços referentes à venda de impressos e publicações e à entrada, permanência e utilização dos bens e das instalações do legado olímpico, serão definidos em Resolução da Diretoria-Executiva.
 (...) 
Art. 38. A Aglo elaborará plano anual de utilização dos bens e das instalações do legado olímpico, junto com o seu planejamento estratégico-operacional, que será apresentado no primeiro semestre de cada ano.
Parágrafo único. O plano de utilização do legado olímpico conterá a exposição de todas as ações, os projetos e os programas propostos para o exercício financeiro, de acordo com o planejamento estratégico-operacional e institucional da Aglo, além do registro, do tratamento, do controle e da execução das operações relativas à administração orçamentária, financeira, contábil e patrimonial dos recursos geridos no exercício anterior, inclusive aqueles oriundos de contrapartidas materiais.
Art. 39. A Aglo realizará, com apoio de outros órgãos, estudos para subsidiar a adoção de modelo de gestão sustentável, sob os aspectos econômico, social e ambiental, a partir dos dados obtidos nas autorizações de uso e nas concessões dos espaços.
§ 1º Os estudos de que trata o caput abrangerão a viabilidade da realização de parcerias com a iniciativa privada para:
I - a execução de empreendimentos de infraestrutura, investimentos e outras medidas de desestatização de que trata a Lei nº 13.334, de 13 de setembro de 2016 ; ou
II - a opção pela gestão pública dos bens do legado olímpico.
§ 2º O Departamento-Executivo da Aglo apresentará periodicamente a evolução dos estudos desenvolvidos diretamente pela Aglo, na forma estabelecida no regimento interno da Aglo.
§ 3º O modelo de gestão dos bens e das instalações do legado olímpico poderá ser público ou privado.
II.	 Ausência de documento específico contemplando o Plano de Manutenção das instalações olímpicas do Parque Olímpico da Barra
24.	 A CGU apontou uma deficiência no planejamento de ações de curto prazo, haja vista a inexistência de um Plano de Manutenção das instalações olímpicas de forma a consolidar todas as ações, mecanismos e serviços contínuos e necessários à operação e manutenção preventiva e preditiva, com vistas a melhorar o desempenho, reduzir os custos e diminuir os riscos inerentes à gestão dos ativos do POB - patrimônio público sob a guarda e tutela da AGLO até aquele momento.
25.	 Ressalta-se, entretanto, que a inexistência de um documento específico não significou a inexistência de ações de preservação do patrimônio público. As ações descritas pela Unidade e a verificação in loco realizada pela CGU, bem como a conformidade da execução orçamentária no exercício em análise, demostram a adoção de medidas visando a manutenção das instalações que compõem o chamado Legado Olímpico.
26. De forma geral, a equipe de vistoria da CGU concluiu que, apesar de a equipe alocada pela AGLO ser insuficiente, em razão do volume de demandas relacionadas à gestão dos equipamentos olímpicos, as estruturas estavam razoavelmente preservadas. Contudo, destacou-se a existência de problemas na gestão dos contratos de manutenção dos elevadores, refletindo em dificuldades de acessibilidade, e na gestão patrimonial de um modo geral, como já apontado em trabalhos anteriores da própria Controladoria. 
27.	 Em síntese, a CGU concluiu que o panorama apresentado tem relação direta com as restrições orçamentárias e de pessoal enfrentadas pela AGLO, associado ao precário planejamento e a ausência de um plano coordenado de gestão do legado, muito embora tenha-se verificado que a Unidade ainda conseguiu manter em estado aceitável as instalações Olímpicas, até então sob sua responsabilidade.
28. Contudo não se pode deixar de destacar que o principal documento de planejamento das ações de manutenção das instalações olímpicas não foi apresentado, demonstrando fragilidades nos processos de gestão da organização, bem como inércia e omissão por parte de seus gestores quanto à recomendação da CGU.
29.	 Registra-se que independentemente da lacuna de comando legal específico para a publicação periódica de um documento específico denominado Plano de Manutenção, competia, à AGLO, a manutenção das instalações esportivas olímpicas e paraolímpicas destinadas às atividades de alto rendimento ou a outras manifestações desportivas, consoante art. 1°, inciso I da Lei 13.474/2017.
30. Porém, diante do fato de que a inexistência de um documento específico não significou a inexistência de ações de preservação do patrimônio público, haja vista as ações descritas pelos responsáveis quando da resposta à audiência - destacadamente as reuniões semanais de acompanhamento dos contratos de manutenção (item 15.4 desta instrução) -, bem como a verificação in loco realizada pela CGU e a conformidade da execução orçamentária no exercício em análise, demostrarem a adoção de medidas visando a manutenção das instalações que compõem o chamado Legado Olímpico, propõe-se acolher parcialmente as razões de justificativa apresentadas pelos Srs. Paulo Márcio Dias Mello e Marcelo Nery Costa quanto à irregularidade de ausência de documento específico contemplando o Plano de Manutenção das instalações olímpicas do Parque Olímpico da Barra, uma vez que foram suficientes para elidir, de forma parcial, a irregularidade a eles atribuídas. 
31.	 De toda maneira, uma vez que o Plano não consistia em uma obrigação legal dos gestores, entende-se que sua responsabilização quanto a esse ponto não é cabível, já que outras ações foram tomadas com vistas a atender ao propósito de manutenção das arenas.
III. Atuação tardia na elaboração de estudos que subsidiariam a implantação de uma gestão sustentável das arenas
32.	 A AGLO foi criada como uma entidade de caráter temporário, a partir da transformação da Autoridade Pública Olímpica (APO) , por meio da Medida Provisória 771, de 29 de março de 2017, convertida na Lei 13.474, de 23 de agosto de 2017. A partir do advento dessa norma, a AGLO passou a ser a única entidade da Administração Pública federal indireta vinculada ao extinto Ministério do Esporte (ME) .
33.	 Destaca-se que a criação da autarquia ocorreu após a União, por intermédio do então Ministério do Esporte, ter firmado com a Prefeitura Municipal do Rio de Janeiro o Termo de Cessão de Uso 139/2016-SPA, de 23 de dezembro de 2016, cujo objeto foi a cessão para a União, pelo prazo de 25 anos, das instalações das Arenas Carioca 1 e 2, do Centro Olímpico de Tênis e do Velódromo, do Parque Olímpico da Barra - POB, bem como das respectivas áreas de circulação.
34. Previa a Lei 13.474/2017, em seu art. 12, que a extinção da AGLO ocorreria na data-limite de 30 de junho de 2019 ou 'após tomadas as providências de longo prazo necessárias à destinação do legado olímpico', o que ocorresse primeiro.
35.	 Com a cessão de parte do Legado Olímpico ao governo federal, coube à União, por intermédio do Ministério do Esporte, gerir diretamente o Parque Olímpico da Barra (Arenas Cariocas 1 e 2, Velódromo e Centro Olímpico de Tênis) e de forma indireta, o Complexo Esportivo de Deodoro, por meio da adoção de um modelo de gestão sustentável, sob os aspectos econômico, social e ambiental.
36.	 Para tanto, competia à AGLO promover estudos que proporcionassem subsídios para a adoção deste modelo de gestão, conforme a Lei 13.474/2017. Em complemento, o Decreto 9.466/2018 em seu artigo 39 previa a possibilidade de os estudos apontarem para a necessidade do estabelecimento de parcerias com a iniciativa privada, com vistas à execução de empreendimentos de infraestrutura e investimentos.
37.	 Em análise da CGU, verificou-se que, para definir o melhor modelo de gestão no POB o Ministério do Esporte solicitou a inclusão dos espaços no Programa de Parcerias de Investimentos (PPI) disciplinado pela Lei 13.334/2016, e intermediou um contrato administrativo entre o Banco Nacional de Desenvolvimento Econômico e Social (BNDES) e o então Ministério do Planejamento, Orçamento e Gestão (MP) , para assegurar os estudos de viabilidade econômica. No entanto, constatou-se que o modelo de gestão sustentável não foi definido, conforme aduz o Relatório de Gestão Extraordinário (peça 2) .
38.	 Muito embora as tratativas para elaboração dos estudos tenham sido encaminhadas, pelo antigo Ministério do Esporte, de modo a atender o inciso II art. 1º da Lei 13.474/2017, os problemas que suscitaram a não conclusão dos estudos de viabilidade econômica foram originados tanto pela ausência de preservação das competências e prerrogativas da AGLO quanto pela precariedade de sua criação, resultando na suspensão e na indefinição de um modelo de gestão sustentável nos aspectos econômico, social e ambiental. 
39.	 Portanto, conclui-se que a cúpula da AGLO atuou tardiamente na elaboração de estudos que subsidiariam a implantação de uma gestão sustentável das arenas, os quais não foram finalizados em virtude de sua extinção em 30/6/2019. Na prática, a Unidade foi extinta na data prevista, sem que fossem implantadas todas as ações necessárias para a destinação adequada do legado olímpico de longo prazo.
40.	 Os gestores ouvidos em audiência culpam intercorrências externas, inteiramente alheias à sua vontade administrativa, tais como, a supressão de competências da AGLO por parte do extinto Ministério do Esporte, bem como a instalação de Inquérito Civil (peça 39) , onde o Procurador se manifesta contra a desestatização.
41.	 Acontece que não foram apresentados quaisquer documentos atinentes a procedimentos internos e/ou tentativas de execução do comando legal pertinente, no caso o art. 1º, inciso II, da Lei 13.474/2017, qual seja o de promover estudos que proporcionem subsídios para a adoção de modelo de gestão sustentável sob os aspectos econômico, social e ambiental.
42.	 Simplesmente a AGLO ficou inerte e a par do processo desenvolvido pelo Ministério do Esporte, em que pese sua competência legal para tal feito. O art. 39 do Decreto 9.466/2018 regulamentava o modus operandi a ser seguido pela AGLO no que tange ao legado de longo prazo, senão vejamos:
Art. 39. A Aglo realizará, com apoio de outros órgãos, estudos para subsidiar a adoção de modelo de gestão sustentável, sob os aspectos econômico, social e ambiental, a partir dos dados obtidos nas autorizações de uso e nas concessões dos espaços.
§ 1º Os estudos de que trata o caput abrangerão a viabilidade da realização de parcerias com a iniciativa privada para:
I - a execução de empreendimentos de infraestrutura, investimentos e outras medidas de desestatização de que trata a Lei nº 13.334, de 13 de setembro de 2016 ; ou
II - a opção pela gestão pública dos bens do legado olímpico.
§ 2º O Departamento-Executivo da Aglo apresentará periodicamente a evolução dos estudos desenvolvidos diretamente pela Aglo, na forma estabelecida no regimento interno da Aglo.
§ 3º O modelo de gestão dos bens e das instalações do legado olímpico poderá ser público ou privado.
43. O comando legal é cristalino ao afirmar que caberia à AGLO, com apoio de outros órgãos realizar estudos para subsidiar a adoção de modelo de gestão sustentável, ou seja, a AGLO teria função principal ou de liderança nessa tarefa, algo que não ocorreu, ficando à espera da atuação de terceiros.
44.	 A AGLO ao invés de iniciar e apresentar a evolução dos estudos de viabilidade do legado de longo prazo, de forma com que ela mesma pudesse definir o modelo de gestão dos bens e das instalações do legado olímpico, pautou-se única e exclusivamente em estudos pretéritos realizados pela Prefeitura Municipal do Rio de Janeiro que direcionavam para o modelo privado. 
45.	 Diante da tentativa frustrada desse modelo municipal (ausência de interessados) , resolveu aguardar novo estudo e tentativa no modelo privado, agora a ser realizado pelo BNDES, algo que também não obteve sucesso. Portanto, conclui-se que a cúpula da AGLO atuou tardiamente na elaboração de estudos que subsidiariam a implantação de uma gestão sustentável das arenas, principalmente na definição quanto ao modelo público ou privado por seus próprios meios, os quais não foram finalizados em virtude de sua extinção em 30/6/2019. 
46.	Em face da análise promovida acima, propõe-se rejeitar as alegações de defesa apresentadas pelos Srs. Paulo Márcio Dias Mello e Marcelo Nery Costa quanto à irregularidade de atuação tardia na elaboração de estudos que subsidiariam a implantação de uma gestão sustentável das arenas, uma vez que não foram suficientes para elidir a irregularidade a eles atribuídas. 
47.	 Desse modo, altera-se o entendimento da Instrução pretérita, propondo que suas contas sejam julgadas irregulares. Contudo, deixa-se de propor a aplicação da multa prevista no art. 58, inciso I, da Lei 8.443/1992, a cada um dos responsáveis, haja vista as atenuantes da reserva do possível, em consonância com o art. 22 da LINDB. 
IV. Desatualização do Plano de Utilização anual das arenas olímpicas sob gestão da AGLO, mais precisamente quanto aos mecanismos de retribuição pela utilização das estruturas olímpicas do POB
48. O artigo 1º, IV da Lei 13.474/2017 estabelece que cabia à AGLO elaborar o plano de utilização das instalações olímpicas e paraolímpicas, sujeito à supervisão e à aprovação do então Ministério do Esporte, e também o seu planejamento estratégico-operacional. O plano de utilização seria a base para a autarquia administrar, manter e utilizar os bens e as instalações do legado olímpico e para elaborar relatórios periódicos sobre o desempenho das atividades por ela desenvolvidas.
49. À época, a CGU verificou que, a despeito de a AGLO ter assinado a Portaria 8, de 25 de abril de 2019 (peça 32, p.234) , criando uma comissão com competência para atualizar os instrumentos de planejamento de utilização, restaram pendentes de conclusão a aprovação do plano de utilização, a elaboração do planejamento estratégico-operacional e a confecção de relatórios sobre o desempenho das atividades (art. 1º, IV e art. 2º, II e III, da Lei 13.474/2017) . 
50.	 Por outro lado, vale destacar que, embora a Unidade não tenha aprovado o Plano de Utilização, registra-se no Relatório de Gestão Extraordinário que 52 (cinquenta e dois) eventos foram realizados no POB durante o primeiro semestre de 2019. Além disso, houve a continuidade tanto dos projetos sociais voltados para crianças e adolescentes de baixa renda, quanto dos acordos de cooperação com as Confederações, Federações, associações, institutos e entidades que desenvolveram suas modalidades nas instalações Olímpicas (peça 2, p. 34-36) . 
51.	 Entretanto, mesmo com a realização dos eventos em 2019, a ausência dos mecanismos de planejamento e transparência da unidade nas ações de utilização das arenas demonstraria baixo engajamento da alta administração da AGLO, podendo ter resultado na subutilização das arenas, na restrição do acesso público ao legado olímpico e em problemas de continuidade quando da extinção da entidade.
52.	 Outro ponto importante quanto à utilização das arenas olímpicas reside na fragilidade da metodologia e da normatização das contrapartidas, senão vejamos: as normas que tratam da utilização das arenas olímpicas permitem sua utilização por particulares por meio de ato de autorização de uso (precedido da assinatura de um termo de intenção com direitos e obrigações, para a realização de eventos de natureza esportiva, recreativa, cultural, religiosa ou educacional) e, para tanto, estabelece-se um custo para o uso, que pode ser quitado mediante o aporte de recursos financeiros ou a disponibilização contrapartidas na forma de materiais, bens ou serviços, denominadas contrapartidas onerosas.
53.	 Agora, de posse dos documentos trazidos pelos responsáveis em audiência, no caso a Minuta de Plano de Utilização do Legado (peça 32 p.109-221) e estudos desenvolvidos com relação aos mecanismos de restituição pela utilização das estruturas olímpicas do POB (peças 41 a 66) , propõe-se acolher parcialmente as razões de justificativa apresentadas pelos Srs. Paulo Márcio Dias Mello e Marcelo Nery Costa quanto à irregularidade de desatualização do Plano de Utilização anual das arenas olímpicas sob gestão da AGLO, mais precisamente quanto aos mecanismos de retribuição pela utilização das estruturas olímpicas do POB, uma vez que foram suficientes para elidir, de forma parcial, a irregularidade a eles atribuídas, haja vista que demonstrou-se a realização de estudos nesse sentido, contudo, de forma intempestiva, e sem a perenidade necessária, ou seja, tais mecanismos deveriam ser concluídos na forma de um modelo e, atualizados periodicamente, tanto pela AGLO, quanto pelas entidades que a sucederam, algo que não se concretizou a contento.
CONCLUSÃO
54.	  O presente processo busca avaliar a gestão da AGLO no exercício 2019, até a sua extinção em 30/6/2019, em atendimento aos dispositivos da Instrução Normativa TCU 63/2010. 
55.	  Tendo em vista as avaliações realizadas, verificou-se, de forma geral, a adequação dos atos da gestão, em que pese algumas fragilidades apresentadas ao longo do relatório e resumidas a seguir:
55.1. Quanto à atuação da AGLO na formulação e execução de um Plano de Manutenção das instalações olímpicas, observou-se que a organização não confeccionou um documento específico com essa finalidade. Apesar disso, as instalações do POB estavam em estado razoável de conservação (itens 32 a 35 e 44 a 48, da Instrução pretérita à peça 6) ; e
55.1.1. Em face da análise das audiências realizadas nesse quesito, propõe-se acolher parcialmente as razões de justificativa apresentadas pelos Srs. Paulo Márcio Dias Mello e Marcelo Nery Costa quanto à irregularidade de ausência de documento específico contemplando o Plano de Manutenção das instalações olímpicas do Parque Olímpico da Barra, uma vez que foram suficientes para elidir, de forma parcial, a irregularidade a eles atribuídas, haja vista que demonstrou-se a realização de estudos nesse sentido, contudo, de forma intempestiva, e sem a perenidade necessária, ou seja, tais mecanismos deveriam ser concluídos na forma de um modelo e, atualizados periodicamente, tanto pela AGLO, quanto pelas entidades que a sucederam. (itens 24 a 31 desta Instrução) . 
55.2. No que tange aos estudos que subsidiariam o modelo de gestão sustentável de longo prazo a ser adotado para o legado olímpico, constatou-se que, tanto a ausência de preservação das competências e prerrogativas da AGLO, quanto a precariedade de sua criação acarretaram a não conclusão desses estudos, gerando indefinição quanto à gestão futura dos equipamentos olímpicos, denominado legado de longo prazo (itens 23 a 31, da Instrução pretérita à peça 6) ; e 
55.2.1. Em face da análise das audiências realizadas nesse quesito, propõe-se rejeitar as alegações de defesa apresentadas pelos Srs. Paulo Márcio Dias Mello e Marcelo Nery Costa quanto à irregularidade de atuação tardia na elaboração de estudos que subsidiariam a implantação de uma gestão sustentável das arenas, uma vez que não foram suficientes para elidir a irregularidade a eles atribuídas. Desse modo, altera-se o entendimento da Instrução pretérita, propondo que suas contas sejam julgadas irregulares. Contudo, deixa-se de propor a aplicação da multa prevista no art. 58, inciso I, da Lei 8.443/1992, a cada um dos responsáveis, haja vista as atenuantes da reserva do possível, em consonância com o art. 22 da LINDB.  (itens 32 a 47 desta Instrução) . 
55.3. No que se refere aos mecanismos de planejamento anual da utilização das arenas esportivas (legado de curto prazo) , concluiu-se pela elaboração, intempestiva, do Plano de Utilização anual dos equipamentos do POB. Quanto aos mecanismos de retribuição pela utilização das estruturas olímpicas do POB, verificou-se que as normas que tratam das contrapartidas onerosas careciam de revisão que permitisse a justa compensação pelo uso, no entanto, estudos nesse sentido foram elaborados pela AGLO (itens 36 a 43, da Instrução pretérita à peça 6) ; e
55.3.1. Nesse sentido, de posse dos documentos trazidos pelos responsáveis em audiência, no caso o Plano de Utilização do Legado (peça 32 p.110-221) e estudos desenvolvidos com relação aos mecanismos de restituição pela utilização das estruturas olímpicas do POB (peças 41 a 66) , propõe-se acolher, parcialmente, as razões de justificativa apresentadas pelos Srs. Paulo Márcio Dias Mello e Marcelo Nery Costa quanto à irregularidade de desatualização do Plano de Utilização anual das arenas olímpicas sob gestão da AGLO, mais precisamente quanto aos mecanismos de retribuição pela utilização das estruturas olímpicas do POB, uma vez que foram suficientes para elidir, de forma parcial, a irregularidade a eles atribuídas (itens 48 a 53 desta Instrução) . 
56.	 Por fim, no que concerne à divulgação do Plano de Legado sustentável, aderente às políticas públicas da AGLO e da Secretaria Especial do Esporte, verificou-se que a AGLO não obteve sucesso em sua missão institucional. 
57.	 Considerando que a AGLO foi sucedida em suas obrigações pelo Escritório de Governança do Legado Olímpico (EGLO) , estrutura temporária criada no âmbito do Ministério da Cidadania, e, posteriormente pelo próprio Ministério, a adoção de medidas saneadoras das ocorrências apontadas neste relatório e os devidos encaminhamentos das recomendações da extinta unidade serão tratados, em momento oportuno e processos próprios, com a administração destes órgãos.
58.	 Portanto, em face de sua extinção em 30/6/2019, este processo extraordinário analisa as contas da AGLO entre 1°/1/2019 a 30/6/2019. Considera-se que as recomendações efetuadas pela CGU são pertinentes e abrangentes o suficiente, sendo, por conseguinte, desnecessária a complementação de determinações/recomendações pelo Tribunal, no âmbito destes autos, na atual conjuntura.
59.	 Considerando a análise realizada após análise das audiências realizadas, propõe-se julgar irregulares as contas dos Srs. Paulo Marcio Dias Mello, Presidente da AGLO, CPF XXX.115.577-XX e Marcelo Nery Costa, Presidente Substituto Eventual e Diretor Executivo da AGLO, CPF XXX.326.187-XX, em face da atuação tardia na elaboração de estudos que subsidiariam a implantação de uma gestão sustentável das arenas. No entanto, deixa-se de propor a aplicação da multa prevista no art. 58, inciso I, da Lei 8.443/1992, considerando as atenuantes da reserva do possível, em consonância com o art. 22 da LINDB.
60.	 Ademais, propõe-se julgar regulares as contas dos Srs. Leonardo Maciel Gomes Machado, Diretor de Gestão Interna, CPF XXX.488.796-XX; Maria Carmem Gomes Carneiro Derenne, Diretora Substituta de Gestão Interna, CPF XXX.647.077-XX; José Claudio Cunha de Oliveira, Diretor de Infraestrutura, CPF XXX.558.697-XX; Ricardo Correa Leão, Diretor Substituto de Infraestrutura, CPF XXX.137.697-XX; Alexandre Batista Cerruti, Diretor de Marketing, CPF XXX.457.957-XX; Clarissa Fortunato Bim, Diretora Substituta de Marketing, CPF XXX.209.818-XX; Bruno Feitosa Barboza, Diretor de Relações Institucionais, CPF XXX.940.937-XX e Jeangelo Machado Cardoso,  Diretor Substituto de Relações Institucionais, CPF XXX.688.477-XX, dando-lhes quitação plena, nos termos dos artigos 16, inciso I, e 17 da Lei 8.443/1992, c/c o artigo 207 do Regimento Interno do TCU, uma vez que não foram evidenciadas impropriedades em suas contas. 
INFORMAÇÕES ADICIONAIS 
61. O TCU, ao longo dos últimos anos, tem cobrado dos entes responsáveis pelos Jogos Olímpicos e Paralímpicos Rio 2016 medidas atinentes ao legado dos Jogos, em especial no que tange ao legado de curto prazo (manutenção e utilização das arenas olímpicas) , bem como ao legado de longo prazo (destinação das arenas esportivas sob o prisma da adoção do modelo de gestão sustentável, sob os aspectos econômico, social e ambiental) . As referidas medidas têm sido objeto de ações de monitoramento, com expedição de determinações saneadoras e recomendações para o aperfeiçoamento da gestão de todos os entes envolvidos, inclusive para os sucessores das obrigações da extinta AGLO.
62.	 Destacadamente, atualmente encontra-se aguardando julgamento, após a expedição de medidas saneadoras, o TC Processo 018.910/2020-3, monitoramento do Acórdão 1662/2017-TCU-Plenário (TC Processo 011.819/2017-0) e do item 9.6 do Acórdão 494/2017-TCU-Plenário (TC Processo 010.015/2015-0) , acerca da atual situação do legado dos Jogos Olímpicos Rio 2016.
63.	 Sendo assim, em que pese a extinção da AGLO, o Legado Olímpico continuará em pauta nesta Corte, por meio do monitoramento supracitado, ou por intermédio de outras ações/medidas por ventura necessárias, devido à complexidade, relevância e materialidade do tema em questão.
PROPOSTA DE ENCAMINHAMENTO
64.	 Diante do exposto, submetem-se os autos à consideração superior, propondo:
a) com fundamento nos arts. 1º, inciso I, 16, inciso I, 17 e 23, inciso I, da Lei 8.443/1992 c/c os arts. 1º, inciso I, 207 e 214, inciso I, do Regimento Interno, que sejam julgadas regulares as contas dos Srs. Leonardo Maciel Gomes Machado, Diretor de Gestão Interna, CPF XXX.488.796-XX; Maria Carmem Gomes Carneiro Derenne, Diretora Substituta de Gestão Interna, CPF XXX.647.077-XX; José Claudio Cunha de Oliveira, Diretor de Infraestrutura, CPF XXX.558.697-XX; Ricardo Correa Leão, Diretor Substituto de Infraestrutura, CPF XXX.137.697-XX; Alexandre Batista Cerruti, Diretor de Marketing, CPF XXX.457.957-XX; Clarissa Fortunato Bim, Diretora Substituta de Marketing, CPF XXX.209.818-XX; Bruno Feitosa Barboza, Diretor de Relações Institucionais, CPF XXX.940.937-XX e Jeangelo Machado Cardoso,  Diretor Substituto de Relações Institucionais, CPF XXX.688.477-XX, dando-lhes quitação plena;
	b) com fundamento nos arts. 1º, inciso I, 16, inciso III, alínea b, da Lei 8.443/1992 c/c os arts. 19, parágrafo único, e 23, inciso III, da mesma Lei, e com arts. 1º, inciso I, 209, inciso II, e §§ 1º e 5º, 210, § 2º, e 214, inciso III, do Regimento Interno, que sejam julgadas irregulares as contas dos Srs. Paulo Marcio Dias Mello, na condição de Presidente da AGLO, CPF XXX.115.577-XX e Marcelo Nery Costa, na condição de Presidente Substituto Eventual e Diretor Executivo da AGLO, CPF XXX.326.187-XX, pela atuação tardia na elaboração de estudos que subsidiariam a implantação de uma gestão sustentável das arenas, os quais não foram finalizados em virtude da extinção da AGLO em 30/6/2019, sem, no entanto, propor a aplicação da multa prevista no art. 58, inciso I, da Lei 8.443/1992, considerando as atenuantes da reserva do possível, em consonância com o art. 22 da LINDB (itens 32 a 47 desta Instrução) ;
c) encaminhar cópia do acórdão que vier a ser proferido, assim como do relatório e do voto que o fundamentarem, à Secretaria Especial do Esporte, vinculada ao Ministério da Cidadania (MC) , haja vista a extinção da Autoridade de Governança do Legado Olímpico (AGLO) ; e
d) arquivar os presentes autos."
É o relatório.

não há.

Subprocurador-Geral Lucas Rocha Furtado.

TOMADA DE CONTAS EXTRAORDINÁRIA. AUTORIDADE DE GOVERNANÇA DO LEGADO OLÍMPICO. EXERCÍCIO 2019. INCONFORMIDADES APONTADAS PELO ÓRGÃO DE CONTROLE INTERNO. AUDIÊNCIAS. ACOLHIMENTO PARCIAL DAS RAZÕES DE JUSTIFICATIVA. CONTAS REGULARES COM RESSALVAS DE ALGUNS GESTORES. CONTAS REGULARES COM QUITAÇÃO PLENA DOS DEMAIS. COMUNICAÇÕES. ARQUIVAMENTO.

TOMADA DE CONTAS EXTRAORDINÁRIA (TCEX)

Unidade de Auditoria Especializada em Educação, Cultura, Esporte e Direitos Humanos (AudEducação).

Atuo neste processo em razão da aposentadoria do ministro-substituto André de Carvalho.
Trata-se de tomada de contas extraordinária da Autoridade de Governança do Legado Olímpico (Aglo) , relativamente ao período de 1º/1/2019 a 30/6/2019, data de sua extinção, nos termos do art. 12 da Lei 13.474/2017.
A Aglo foi uma autarquia federal, de duração temporária, criada por meio da Lei 13.474/2017 e regulamentada pelos decretos 9.299/2018 e 9.466/2018, com a finalidade de promover o modelo de gestão sustentável, sob os aspectos econômico, social e ambiental, das arenas do Parque Olímpico da Barra da Tijuca (POB) , composto pelas seguintes unidades: Arenas Carioca 1 e 2, Velódromo e o Centro Olímpico de Tênis.
Em instrução inicial[footnoteRef:2], a unidade instrutiva manifestou-se pela adequação dos atos da gestão da Aglo, apesar das fragilidades evidenciadas no relatório da Controladoria-Geral da União[footnoteRef:3]: [2:  Peça 6.]  [3:  Peça 4.] 
falta de publicação de documento específico que configurasse o estabelecimento de plano de manutenção das instalações olímpicas, embora estas estivessem em estado razoável de conservação;
não conclusão dos estudos que subsidiariam o modelo de gestão sustentável de longo prazo a ser adotado para o legado olímpico, o que geraria indefinição quanto à gestão futura dos equipamentos olímpicos;
desatualização do plano de utilização anual, com possível subutilização e restrição do acesso público ao legado olímpico e
necessidade de revisão das normas que tratam das contrapartidas onerosas a fim de permitir a justa compensação pelo uso das instalações olímpicas.    
Assim, com base na opinião do órgão de controle interno, a AudEducação propôs o julgamento regular com ressalvas das contas do presidente, Paulo Márcio Dias Mello, e do diretor-executivo da Aglo, Marcelo Nery Costa, e regular, com quitação plena, das contas dos demais gestores da entidade. O MP/TCU concordou com a proposta da unidade instrutiva.
 Entretanto, o relator a quo, por meio de despacho[footnoteRef:4], discordou desse encaminhamento por entender que as irregularidades apontadas pelo controle interno teriam o poder de ensejar o julgamento irregular das contas e determinou a realização de audiências dos gestores especificados acima a respeito da: (i) ausência de documento específico contemplando o plano de manutenção das instalações do POB; (ii) atuação tardia na elaboração de estudos que subsidiariam a implantação de uma gestão sustentável das arenas; e (iii) desatualização do plano de utilização anual das arenas olímpicas sob gestão da Aglo, mais precisamente quanto aos mecanismos de retribuição pela utilização das estruturas olímpicas do POB. [4:  Peça 9.] 
Em atenção às audiências[footnoteRef:5], os responsáveis apresentaram as respectivas razões de justificativa[footnoteRef:6]. [5:  Peças 10,11, 12 e 15.]  [6:  Peças 17-32.] 
II
Relativamente ao rol de responsáveis da tomada de contas, Paulo Márcio Dias Mello afirmou haver confusão sobre a responsabilidade pelo legado olímpico, porque os demais membros da diretoria executiva também deveriam ter sido ouvidos em audiência, uma vez que essa instância era a encarregada de elaborar os relatórios de destinação do legado olímpico e os estudos do modelo de gestão sustentável.
Marcelo Nery Costa, por seu turno, afirmou que jamais foi alçado à condição de presidente substituto da Aglo por qualquer ato administrativo formal, tendo exercido apenas o cargo de diretor- executivo ao longo da sua participação na entidade.
Quanto a esse tópico, a unidade instrutiva esclareceu que os dois responsáveis eram os dirigentes máximos da Aglo e líderes do colegiado da diretoria executiva, tendo em vista que o primeiro era o presidente da entidade e o segundo, seu substituto eventual, razão pela qual as responsabilidades de ambos não podem ser afastadas.
Acerca das responsabilidades dos demais membros da diretoria executiva, a AudEducação asseverou que o ex-presidente e o substituto eventual da presidência da entidade exerciam papéis de destaque na entidade, como dirigentes máximos, ao passo que os demais diretores estavam alocados em temáticas específicas, sem poder decisório na gestão, o que justificaria os seus afastamentos na responsabilização pelas irregularidades consignadas nos autos. 
***
Passo ao exame da questão referente à ausência de documento específico que contemplasse plano de manutenção das instalações do POB. 
Paulo Márcio Dias Mello apresentou diversas justificativas sobre esse ponto. A primeira delas refere-se ao fato de que a autarquia foi criada a partir de estrutura inexistente, o que demandou o início de diversas medidas administrativas, como a contratação de empresas de manutenção predial, brigadistas e serviços de limpeza. A entidade não possuía autorização do corpo de bombeiros para utilizar suas instalações, o que exigiu que a Aglo solicitasse ao governador a edição de decreto específico para utilização das instalações, porque só assim os eventos poderiam ser realizados. Assim, sob o ponto de vista administrativo, a gestão da entidade teria representado um grande desafio gerencial.
Especificamente sobre o plano de manutenção, asseverou que não havia exigência legal para sua elaboração, e a manutenção do POB requereu a celebração do maior contrato da Aglo (manutenção predial) , que foi arcado incialmente pelo município do Rio de Janeiro/RJ até março de 2017, época em que a entidade nem sequer existia.
O responsável alegou também que, em razão da insolvência de diversas empreiteiras depois da Operação Lava Jato, as soluções para a manutenção do POB ficaram impossibilitadas de ser articuladas por meio de planejamento de longo prazo, mas apenas por relações contratuais estabelecidas e revisadas, conforme a dispõe a legislação.
Outro responsável, Marcelo Nery Costa destacou que, quando do recebimento das instalações pela entidade, diversos vícios construtivos foram identificados, impondo riscos à constância de sua utilização, e, além disso, a falta de documentação sobre a utilização e os detalhes da operação das instalações por parte do município do Rio de Janeiro impôs à entidade um período de aprendizado consideravelmente superior ao inicialmente previsto, o que dificultou sobremaneira a apresentação rápida de respostas às demandas de manutenção.
Afirma que, apesar de não ter sido formalizado plano de manutenção, a manutenção das instalações foi objeto de reuniões de monitoramento semanais, em que foram definidas as contratações para atender às necessidades de preservação do complexo olímpico, conforme documentação acostada aos autos[footnoteRef:7].  [7:  Peça 34-38.] 
Em relação às razões de justificativa sobre a ausência de documento específico contemplando plano de manutenção das instalações do PBO, a unidade instrutiva propôs elidir as responsabilidades dos gestores em razão de a materialização do plano em documento específico não ser obrigação prescrita na legislação e, principalmente, das diversas ações de manutenção verificadas in loco pelo controle interno e da conformidade da execução orçamentária, que demonstraram terem sido adotadas medidas com finalidades de manutenção do POB.
Adicionalmente, a AudEducação afirmou que, apesar de a estrutura de pessoal da Aglo ser diminuta e os seus recursos orçamentários serem bem limitados, o órgão de controle interno verificou que as estruturas físicas do POB estavam preservadas.
***
Quanto à atuação tardia na elaboração de estudos que subsidiariam a implantação de uma gestão sustentável das arenas, Paulo Márcio Dias Mello alegou a existência de tratativa com o Banco Nacional de Desenvolvimento Econômico e Social (BNDES) , que resultou na elaboração do edital do pregão eletrônico AARH 48/2018-BNDES, cujo objeto era a realização de serviços técnicos necessários para a estruturação de projeto relativo à operação das instalações integrantes do Parque Olímpico da Barra, com vistas à (i) definição do modelo de negócios mais adequado para a concretização do projeto, e (ii) elaboração de produtos necessários para o sucesso das etapas de estruturação, licitação e adjudicação do projeto[footnoteRef:8]. [8:  Peça 26.] 
Entretanto, alegou que uma série de fatores, tais como seu afastamento do cargo de presidente da Aglo e a iniciativa da Secretaria-Executiva do extinto Ministério dos Esportes na condução do processo de desestatização, contribuiu para a não consecução da privatização do legado olímpico.  
Marcelo Nery Costa, por sua vez, afirmou que, desde o início da gestão, no ano de 2017, a Aglo preparou-se para qualificar o projeto do parque olímpico junto ao Programa de Parcerias Público Privadas da Secretaria Especial do Programa de Parcerias de Investimentos (SPPI) do extinto Ministério da Economia (ME) , nos termos da Lei 13.474/2017. Nessa linha de trabalho, a Aglo adotou a estratégia de aguardar os estudos de viabilidade técnica para evitar açodamento e insucesso nos projetos para parceria, uma vez que a primeira tentativa de parceria público-privada realizada pelo município do Rio de Janeiro/RJ fracassou por falta de interessados.
O responsável rememorou várias intercorrências alheias à vontade administrativa dos gestores, como a supressão da competência da Aglo por parte do extinto Ministério do Esporte e a instauração de inquérito civil, em que o Ministério Público Federal (MPF) se manifestou contra a desestatização do POB, o que causou a paralização do projeto.
***
Ao analisar essas razões de justificativa, a unidade instrutiva destacou que a Aglo foi criada após a assinatura do termo de cessão de uso 139/2016-SPA, de 23/12/2016, pelo qual o município do Rio de Janeiro/RJ cedeu à União, pelo prazo de 25 anos, o uso das instalações das Arenas Carioca 1 e 2, do Centro Olímpico de Tênis e do Velódromo, do Parque Olímpico da Barra, e das áreas de circulação respectivas e que o ato de criação da autarquia, a Lei 13.474/2017, em seu art. 12 , previa a data máxima para encerramento de suas atividades em 30/6/2019, ou após tomadas as providências de longo prazo necessárias à destinação do legado olímpico, o que ocorresse primeiro.
 Como a União ficou incumbida de gerir essas instalações, por meio de adoção de modelo de gestão sustentável, sob os aspectos econômico, social e ambiental, competiria à Aglo, asseverou a unidade instrutiva, promover estudos que proporcionassem subsídios para a adoção desse modelo de gestão, nos termos da Lei 13.474/2017, complementada pelo Decreto 9.466/2018, que previu, em seu art. 39, a possibilidade de os estudos apontarem para a necessidade do estabelecimento de parcerias com a iniciativa privada, com vistas à execução de empreendimentos de infraestrutura e investimentos.
Nessa linha de raciocínio, a AudEducação concluiu que a Aglo teria atuado tardiamente na elaboração desses estudos porque "embora as tratativas para elaboração dos estudos tenham sido encaminhadas, pelo extinto Ministério do Esporte, de modo a atender o inciso II art. 1º da Lei 13.474/2017, os problemas que suscitaram a não conclusão dos estudos de viabilidade econômica foram originados tanto pela ausência de preservação das competências e prerrogativas da Aglo quanto pela precariedade de sua criação"[footnoteRef:9], o que resultou na indefinição do modelo de gestão sustentável.  [9:  Peça 68, p. 10.] 
Especificamente quanto às intercorrências alegadas pelos responsáveis - supressão de competências da Aglo por parte do extinto Ministério do Esporte e instauração de inquérito civil, em que o MPF se manifestou contra a desestatização -, a unidade instrutiva afirmou que "não foram apresentados quaisquer documentos atinentes a procedimentos internos e/ou tentativas de execução do comando legal pertinente, no caso o art. 1º, inciso II, da Lei 13.474/2017, qual seja o de promover estudos que proporcionem subsídios para a adoção de modelo de gestão sustentável sob os aspectos econômico, social e ambiental"[footnoteRef:10]. [10:  Peça 68, p. 10-11.] 
Dessa forma, a AudEducação considerou que, ante o comando do art. 39 do Decreto 9.466/2018  para a realização dos estudos, as razões de justificativa desse quesito devem ser rejeitadas e as contas dos responsáveis julgadas irregulares porque "a Aglo ao invés de iniciar e apresentar a evolução dos estudos de viabilidade do legado de longo prazo, de forma com que ela mesma pudesse definir o modelo de gestão dos bens e das instalações do legado olímpico, pautou-se única e exclusivamente em estudos pretéritos realizados pela Prefeitura Municipal do Rio de Janeiro que direcionavam para o modelo privado".
Entretanto, a unidade instrutiva deixou de propor a aplicação da multa prevista no art. 58, I, da Lei 8.443/1992 aos responsáveis, com base no art. 22 da Lei de Introdução às Normas de Direito Brasileiro (Lindb) .
***
Em relação à desatualização do plano de utilização anual das arenas por meio de retribuição dos usuários, Paulo Márcio Dias Mello alegou que, mesmo diante de inúmeras dificuldades enfrentadas, a Aglo conseguiu arrecadar aproximadamente R$ 1,2 milhão, logo no primeiro ano de seu funcionamento, com a utilização do parque olímpico, e informou que foi publicada no Diário Oficial da União, de 26/4/2019, a portaria AGLO 8/2019, que resultou na elaboração da minuta de plano de utilização de bens do legado olímpico, com previsão de atualizações periódicas. Assim, o plano de utilização teria se tornado uma política contínua do legado olímpico. 
Marcelo Nery Costa, por seu turno, argumentou que foram realizadas dezenas de reuniões com interessados em implantar projetos esportivos no Parque Olímpico da Barra, incluindo líderes comunitários, com o objetivo de levantar a demanda de crianças e jovens do entorno que poderiam ser atendidos pelo Projeto Legado Olímpico.
Quanto aos mecanismos de retribuição, reconhece que não foi possível implementá-los, mas, em linha com o que foi afirmado por Paulo Márcio Dias Mello, remeteu toda a documentação referente à minuta de plano de utilização de bens do legado olímpico.
A unidade instrutiva, ao analisar as razões de justificativa apresentadas, informou que, embora a Aglo não tenha oficializado o plano de utilização de bens do legado olímpico, consta do relatório de gestão extraordinário a realização de 52 eventos no POB no primeiro semestre de 2019 e a continuidade dos projetos sociais voltados para crianças e adolescentes de baixa renda e dos acordos de cooperação com as confederações, federações e associações esportivas que desenvolvem suas modalidades nas instalações olímpicas. Entretanto, apontou que a inexistência de normatização para a retribuição dos usuários pelas instalações olímpicas constitui fragilidade gerencial porque permite discricionariedade do ato administrativo, que pode ferir o princípio da impessoalidade.
Assim, a despeito de o art. 1º, V, da Lei 13.474/2017 dispor a competência da Aglo para definir as contrapartidas onerosas em razão da utilização das instalações do legado olímpico e diante da constatação da existência de minuta do normativo definidor dessas contrapartidas, propõe o acolhimento parcial das razões de justificativa apresentadas pelos responsáveis.
O MP/TCU concordou com a análise e a proposta de encaminhamento elaboradas pela AudEducação.
III
Em relação à constatação da ausência de documento específico contemplando o plano de manutenção das instalações do POB, discordo do encaminhamento proposto pela unidade instrutiva, que contou com a anuência do MP/TCU.
Conforme visto nas constatações da CGU e nas análises empreendidas pela AudEducação, há diversos atenuantes que permitem excluir a responsabilidades dos gestores arrolados.
O órgão de controle interno relatou algumas ações de manutenção e realizou verificação in loco, em que constatou que as estruturas estavam preservadas, em estado aceitável, apesar das restrições orçamentárias e de pessoal enfrentadas pela Aglo.
Em segundo lugar, e mais importante, não há previsão legal ou normativa, como asseverou a própria unidade instrutiva, para a publicação de documento específico denominado plano de manutenção, mas apenas a obrigação de manutenção das instalações, o que, de fato, ocorreu, de acordo com as evidências apresentadas nos autos.
Assim, as razões de justificativa dos responsáveis são acolhidas e a irregularidade, elidida.
Quanto à audiência realizada em decorrência da desatualização do plano de utilização contemplando mecanismos de retribuição pela utilização das estruturas olímpicas do POB, concordo com a análise e proposta de encaminhamento elaboradas pela AudEducação, referendadas pelo MP/TCU.
Mesmo tendo sido constatada a realização de 52 eventos no primeiro semestre de 2019, com a arrecadação de aproximadamente R$ 1,2 milhão para os cofres da União, a inexistência de normatização que regrasse os termos das retribuições pela utilização das instalações expunha a entidade à ocorrência de atos administrativos discricionários que poderiam ferir o princípio da impessoalidade e mesmo da moralidade.
Em que pese os responsáveis terem produzido minuta de normativo para o regramento da retribuição pela utilização da arena antes da extinção da entidade, a intempestividade da ação, que não permitiu a aprovação da norma, constitui impedimento para o integral atendimento ao comando do art. 1º, V, da Lei 13.474/2017, para que a Aglo definisse as contrapartidas onerosas em razão da utilização das instalações do legado olímpico.
Assim, essas razões de justificativa são acolhidas apenas parcialmente e constituem ressalvas às contas dos responsáveis.
***
Quanto à proposta de julgamento irregular das contas dos responsáveis, com base na rejeição integral das razões de justificativa sobre a atuação tardia na elaboração de estudos que subsidiariam a implantação de gestão sustentável do legado, que também contou com a anuência do MP/TCU, apresento as considerações a seguir.
Os eventos relatados na instrução da AudEducação e no relatório do órgão de controle interno são coerentes com o disposto no art. 22 da Lindb, conforme mencionado na proposta de encaminhamento que propugnou pela exclusão da multa aos responsáveis:
"Art. 22.  Na interpretação de normas sobre gestão pública, serão considerados os obstáculos e as dificuldades reais do gestor e as exigências das políticas públicas a seu cargo, sem prejuízo dos direitos dos administrados.
§ 1º  Em decisão sobre regularidade de conduta ou validade de ato, contrato, ajuste, processo ou norma administrativa, serão consideradas as circunstâncias práticas que houverem imposto, limitado ou condicionado a ação do agente. (Incluído pela Lei nº 13.655, de 2018) 
§ 2º  Na aplicação de sanções, serão consideradas a natureza e a gravidade da infração cometida, os danos que dela provierem para a administração pública, as circunstâncias agravantes ou atenuantes e os antecedentes do agente. (Incluído pela Lei nº 13.655, de 2018) 
§ 3º  As sanções aplicadas ao agente serão levadas em conta na dosimetria das demais sanções de mesma natureza e relativas ao mesmo fato. (Incluído pela Lei nº 13.655, de 2018) "
Observa-se que a CGU verificou que, para definir o modelo de gestão do POB, o Ministério do Esporte solicitou a inclusão dessa estrutura no Programa de Parcerias de Investimentos (PPI) , disciplinado pela Lei 13.334/2016, e intermediou a contratação do BNDES para que os estudos de viabilidade econômico-financeira fossem providenciados.
Por meio do pregão eletrônico AARH 48/2018-BNDES[footnoteRef:11], cuja realização aconteceria em 29/11/2018, o banco já estava a providenciar a contratação de serviços de alta complexidade, conforme se vê no anexo I da minuta do edital, que envolviam conhecimentos nas áreas de negócios, finanças, contabilidade, direito e marketing e demandariam a formação de equipe altamente especializada e multidisciplinar. [11:  Peça 26.] 
Considerando as dificuldades gerenciais também relatadas pelo órgão de controle interno  para a efetiva entrada em operação da Aglo, criada em 23/8/2017, e a escassez de mão de obra inerente à qualificação requerida para a realização dos estudos que definiriam os melhores caminhos para a gestão sustentável do parque olímpico, não se pode concluir seguramente que havia outra alternativa viável para prover os serviços necessários que não fosse por meio da contratação então encaminhada pelo BNDES, que possui ampla expertise nessa esfera.
Não é demais ponderar que a simples elaboração do edital para contratação desses serviços especializados requer expertise para a adequada especificação dos estudos necessários e suficientes para a tomada de decisão sobre o melhor modelo para a gestão sustentável do parque olímpico. 
Nesse sentido, as restrições orçamentárias e, principalmente, de pessoal da Aglo relatadas pelo órgão de controle interno reforçam a dúvida sobre a capacidade de a autarquia realizar a contratação com a mesma segurança técnica e jurídica daquela já conduzida pelo BNDES ou elaborar diretamente estudos complexos que demandariam equipe multidisciplinar e altamente especializada.
Posteriormente, o processo de contratação conduzido pelo BNDES foi interrompido, conforme relatado pelo órgão de controle interno, em razão de inquérito civil, em que o MPF se manifestou contra a desestatização do parque olímpico[footnoteRef:12].  [12:  Peça 39.] 
Ademais, a unidade instrutiva concluiu, conforme consta do relatório, que os problemas que suscitaram a não contratação dos estudos de viabilidade econômico-financeira foram a ausência de preservação das competências e prerrogativas da Aglo e a precariedade de sua criação. Essas são falhas originais de concepção e desenho de governança da entidade, que extrapolam a gestão dos responsáveis.
Como consequência dessa conjunção de fatores, a inexistência de procedimentos internos ou tratativas explícitas por parte da Aglo para a execução direta ou a contratação dos estudos é escusável, tendo em vista os obstáculos, as dificuldades documentadas e as circunstâncias relatadas, não macula integramente a gestão dos responsáveis e constitui apenas ressalva às suas contas em razão do não atingimento do objetivo declarado pelo art. 1º, II, da Lei 13.474/2017 e pelo art. 39 do Decreto 9.466/2018 .
Ante o exposto, manifesto-me pela aprovação do acórdão que ora submeto à apreciação deste Colegiado.   
TCU, Sala das Sessões, em 15 de fevereiro de 2023.
WEDER DE OLIVEIRA 
Relator